臺灣宜蘭地方法院民事判決
110年度家繼簡字第5號
原      告  劉鐵南
訴訟代理人  曾培雯律師(法扶律師)
被      告  周宏澤

            劉淑美

○  ○○○
○○○○○  ○○○

被      告  林雅婷
當事人間請求分割遺產事件，本院於110年10月26日言詞辯論終
結，判決如下：
    主  文
兩造就被繼承人所遺如附表一所示之遺產，應按附表一「分割方
法」欄所示之方法分割。
訴訟費用由兩造依附表二所示之比例負擔。 
    事實及理由
壹、程序方面
    本件被告周振邦、周宏澤、劉淑美、林雅婷經合法送達，均
    無正當理由，未於言詞辯論期日到場，依家事事件法第51條
    之規定準用民事訴訟法，核無民事訴訟法第386條所列各款
    情形，爰依原告聲請，由其一造辯論而為判決。
貳、實體方面　
一、原告主張：兩造被繼承人劉周味香於民國108年3月14日死亡
    ，原告、被告周振邦、周宏澤、劉淑美為被繼承人之子女，
    被告林雅婷為被繼承人之再轉繼承人，均為被繼承人之合法
    繼承人，其等之應繼分如附表二所示，各為5分之1，被繼承
    人死亡時遺有如附表一所示之不動產遺產，且已辦理繼承登
    記，為公同共有關係。而附表一所示之不動產遺產面積僅24
    3.66平方公尺，若分歸共有人原物取得，勢必使土地細分而
    無法發揮最大經濟效益，為簡化共有關係及符合被繼承人之
    遺願，上開不動產遺產歸由原告單獨取得，併以土地公告現
    值為換算繼承人應繼分比例價額找補被告林雅婷。因原告與
    被告林雅婷素不相識亦無法聯繫，實有難以達成分割協議之
    情，是兩造不能協議決定本件遺產之分割方法，且被繼承人
    之遺產無不能分割之情形，亦無不分割之約定，原告請求裁
    判分割遺產以消滅全體繼承人間之公同共有關係，即屬有據
    。爰依民法第1151條、第1164條規定請求分割遺產。並聲明
    ：㈠兩造公同共有附表一所示之被繼承人遺產應予分割，分
    割方法如附表一所示。㈡訴訟費用由兩造按應繼分比例負擔
    。
二、被告則以：
  ㈠被告周振邦、周宏澤、劉淑美雖未於最後言詞辯論期日到庭
    答辯，惟被告即周宏澤、劉淑美之共同訴訟代理人周振邦曾
    具狀陳稱：同意原告之分割方案，由原告單獨取得附表一所
    示之不動產遺產，且無須找補等語。
　㈡被告林雅婷未於言詞辯論期日到場，亦未提出準備書狀作何
    聲明或陳述。
三、本院之判斷：
  ㈠被繼承人之繼承人及其應繼分：
　　按遺產繼承人，除配偶外，依左列順序定之：一、直系血親
    卑親屬。二、父母。三、兄弟姊妹。四、祖父母。第1138條
    所定第一順序之繼承人，有於繼承開始前死亡或喪失繼承權
    者，由其直系血親卑親屬代位繼承其應繼分。同一順序之繼
    承人有數人時，按人數平均繼承。民法第1138條、第1140條
    、第1141條分別定有明文。經查，原告主張兩造之被繼承人
    於108年3月14日死亡，原告、被告周振邦、周宏澤、劉淑美
    為被繼承人之子女，被告林雅婷為被繼承人之次男劉四海（
    107年8月8日死亡）之長女劉怡萱同母異父之姐姐，在劉怡
    萱於108年8月19日死亡後繼承劉怡萱之應繼分，均為被繼承
    人之合法繼承人，渠等之應繼分如附表二所示，各為5分之1
    等情，業據原告提出之被繼承人劉周味香繼承系統表、戶籍
    謄本等在卷可參（見本院家非調卷第6至23頁），而被告即
    周宏澤、劉淑美之共同訴訟代理人周振邦出具之陳報狀亦未
    爭執，被告林雅婷經本院合法通知，並未到庭或以書狀為爭
    執之答辯，自堪信為真實。
　㈡兩造被繼承人之遺產範圍： 　　　
　  原告主張被繼承人死亡時遺有如附表一所示之不動產遺產，
    且已辦理繼承登記之事實，業據原告提出之財政部北區國稅
    局遺產稅證明書、土地登記第三類謄本等在卷可參（見本院
    家非調卷第3至5頁），應認為真實。　
　㈢原告得否請求分割遺產及系爭遺產之分割方法：
　⒈按繼承人有數人時，在分割遺產前，各繼承人對於遺產全部
    為公同共有。繼承人得隨時請求分割遺產，但法律另有規定
    或契約另有訂定者，不在此限。此為民法第1151條、第1164
    條定有明文。又分割之方法不能協議決定，或於協議決定後
    因消滅時效完成經共有人拒絕履行者，法院得因任何共有人
    之請求，命為下列之分配︰以原物分配於各共有人。但各共
    有人均受原物之分配顯有困難者，得將原物分配於部份共有
    人。原物分配顯有困難者時，得變賣共有物，以價金分配
    於各共有人；或以原物之一部份分配於各共有人，他部份變
    賣，以價金分配於各共有人。以原物為分配時，如共有人中
    有未受分配，或不能按其應有部分受分配者，得以金錢補償
    之。上開分別共有物之分割方法於公同共有物之分割亦準用
    之，此觀諸民法第824條第2項、第3項及第830條第2項規定
    自明。另終止遺產之公同共有關係，應以分割方式為之，將
    遺產之公同共有關係終止改為分別共有關係，性質上係屬分
    割遺產方法之一(最高法院82年台上字第748號判決意旨參照
    )。再按共有人因共有物分割方法不能協議即提起請求分割
    共有物之訴，應由法院依民法第824條命為適當之分配，不
    受任何共有人主張之拘束(最高法院49年台上字第2569號判
    決意旨參照）。則法院選擇遺產分割之方法，應具體斟酌公
    平原則、各繼承人之利害關係、遺產之性質及價格、利用價
    值、經濟效用、使用現狀及各繼承人之意願等相關因素，以
    為妥適之判決。
　⒉兩造均為被繼承人之繼承人，遺產之公同共有，係以遺產之
    分割為其終局目的，故公同共有關係應屬暫時存在。而兩造
    就附表一所示之不動產遺產無法達成分割遺產之協議，前揭
    遺產亦無不能分割之情形，則身為繼承人之原告請求裁判分
    割兩造公同共有之前揭遺產，依上開說明，自屬有據。又原
    告主張被繼承人所遺如附表一所示之不動產，應以原物分割
    方式為分割，由原告單獨取得，併以土地公告現值為換算繼
    承人應繼分比例價額補償被告林雅婷［計算式：243.66平方
    公尺×610元×1/5＝29,727元（小數點以下四捨五入）］等節，
    被告即周宏澤、劉淑美之共同訴訟代理人周振邦則同意原告
    主張，被告周振邦、周宏澤、劉淑美雖未受分配亦無須原告
    補償。本院參酌原告提出之土地登記謄本，認附表一所示之
    不動產遺產，面積為243.66平方公尺，屬農牧用地，若按兩
    造應繼分比例予以原物分配結果，將使權利範圍更為細分，
    除兩造仍無法擁有可獨立使用之不動產外，更可能減損其利
    用價值，又以兩造就遺產分割無法達成協議觀之，日後對於
    不動產之管理使用方式達成協議定有困難，倘予以原物分割
    ，難期待兩造得為圓滿之利用、管理，是附表一所示之不動
    產遺產之所有權歸屬一人，可發揮更大之經濟效用。而被告
    周振邦、周宏澤、劉淑美已明確表示同意放棄受補償之權利
    ，既未侵害其他共有人之權利，本於處分權主義，自應予以
    尊重，本院即毋庸就此另宣告金錢補償之方法。另核諸原告
    所提之計算及補償被告林雅婷方式，尚無明顯不利於被告林
    雅婷權益之情，準此，關於附表一所示之不動產遺產之分割
    方式，堪認原告主張之上開分割方法，應尚屬公允而堪採用
    ，爰判決如主文第1項所示。
四、末按因共有物分割、經界或其他性質上類似事件涉訟、由敗
    訴當事人負擔訴訟費用顯失公平者，法院得酌量情形，命勝
    訴之當事人負擔其一部，民事訴訟法第80條之1定有明文。
    查裁判分割遺產之形成訴訟，法院決定遺產分割之方法時，
    應斟酌何種分割方法較能增進共有物之經濟效益，並兼顧兩
    造之利益，以決定適當之分割方法，不受原告聲明之拘束，
    亦不因何造起訴而有不同。本件原告請求裁判分割遺產雖有
    理由，惟關於訴訟費用之負擔，則應由兩造即繼承人全體各
    按其應繼分比例負擔，始屬公允，爰諭知如主文第2項所示
    。
五、本件事證已臻明確，兩造其餘主張及攻擊防禦方法及與所提
    證據，經審酌後均與判決結果不生影響，爰不另一一論述，
    附此敘明。
六、訴訟費用負擔之依據：家事事件法第51條，民事訴訟法第80
    條之1、第85條第1項前段。
中　　華　　民　　國　　110 　年　　11　　月　　25　　日
                  家事法庭  法　官　高羽慧
以上正本係照原本作成。
如不服本判決，應於收受送達後20日之不變期間內，向本院提出
上訴狀。（須附繕本）。
中　　華　　民　　國　　110 　年　　11　　月　　25　　日
　　　　　　　　　　　書記官　林柔君
附表一(遺產內容及分割方法) ：
遺產內容 土地面積（平方公尺） 權利範圍 分割方法 宜蘭縣○○鄉○○○0段000地號土地 243.66 全部 由原告單獨取得，原告並補償被告林雅婷新臺幣29,727元。 
附表二(繼承人及應繼分)： 
繼承人 應繼分 劉鐵南 5分之1 周振邦 5分之1 周宏澤 5分之1 劉淑美 5分之1 林雅婷 5分之1